【裁判字號】    95,財管,39
【裁判日期】    950529
【裁判案由】    指定遺產管理人
【裁判全文】
臺灣高雄地方法院民事裁定              95年度財管字第39號
聲  請  人  高雄縣梓官鄉農會
法定代理人  寅○○
上聲請人聲請對被繼承人辛○○○指定遺產管理人事件，本院裁
定如下：
  主  文
選任李淑欣律師為被繼承人辛○○○（女，民國○○年○ 月○○日生
，身分證統一編號：Ｚ000000000號）之遺產管理人。
程序費用由被繼承人辛○○○之遺產負擔。
  理  由
一、聲請意旨略以：被繼承人辛○○○（女，民國43年3 月28日
    生，生前籍設高雄縣梓官鄉○○村○○○路22號），於94年
    8 月28日死亡，因被繼承人辛○○○生前曾向聲請人借款，
    惟皆未償還，而辛○○○之繼承人均已拋棄繼承權，無法依
    民法第1177條選定遺產管理人，以致聲請人之債權一直無法
    行使，為保障聲請人之權益，爰依法提起本件聲請，請求指
    定被繼承人辛○○○之遺產管理人等語，並提出借據、土地
    及建物謄本、相關戶籍謄本及被繼承人辛○○○繼承系統表
    各1 件為證。
二、按繼承開始時，繼承人之有無不明者，由親屬會議於1 個月
    內選定遺產管理人，並將繼承開始及選定遺產管理人之事由
    ，向法院報明；無親屬會議或親屬會議未於前條所定期限內
    選定遺產管理人者，利害關係人或檢察官，得聲請法院選任
    遺產管理人，並由法院依前項規定為公示催告。民法第1177
    條及第1178條第2 項分別定有明文。
三、經查，聲請人上開主張，業據其提出借據、土地及建物謄本
    、相關戶籍謄本及被繼承人辛○○○繼承系統表各1 件為證
    ，並經本院依職權調閱本院94年度繼字第2139號、第2140號
    及第2141號拋棄繼承事件卷宗審閱相符，堪信為真實。據此
    ，本件被繼承人辛○○○既無任何繼承人，其親屬會議亦未
    於法定期限內選定遺產管理人，核與上揭民法第1178條規定
    相符，故聲請人聲請選任被繼承人辛○○○之遺產管理人，
    洵屬合法有據。
四、次按選任遺產管理人，法院有裁量權，應依職權選任適當之
    人為遺產管理人，如經選任確定，即有擔任遺產管理人之義
    務，而選任遺產管理人須考慮其適切性，應以熟悉相關法律
    程序，並對遺產負債情況瞭解較深，且對遺產之管理亦能為
    公平處理者為優先選任。雖民法第1185條規定，無繼承人承
    認繼承時，其遺產於清償債權，並交付遺贈物後，如有賸餘
    ，歸屬國庫，然無論有無賸餘，財政部國有財產局並不因此
    當然應為無人承認之繼承之遺產管理人，蓋國有財產局為公
    產管理機關，綜理國有財產業務，國有財產係全體國民所有
    ，自應維護全體國民財產之權益，惟於辦理被繼承人遺產管
    理事務期間，須由國庫墊付各項費用，形同以國民全體之財
    產填補該費用，是若非確無適當之人為遺產管理人，遽然由
    國有財產局擔任遺產管理人，則不僅國庫將遭受損害，亦有
    違社會公平正義原則，故不宜一概選任國有財產局為遺產管
    理人。至繼承人與被繼承人關係密切，對被繼承人財產狀況
    亦可能較為清楚，且繼承人既已拋棄繼承，要不致有利害偏
    頗之虞，故在繼承人拋棄繼承，致繼承人有無不明，選任遺
    產管理人時，茍無其他不適任因素，固宜就與被繼承人關係
    親近，且有處理事理能力之成年人間選任之，始符公平，惟
    擔任遺產管理人須熟悉相關法律程序，否則尚有稅捐相關法
    令之罰責，實非一般親屬或其中受有高等教育之知識份子卻
    不具遺產管理相關知識之人必然可勝任，如強令無管理意願
    之被繼承人親屬擔任遺產管理人，不僅陷該任遺產管理之人
    稍有不慎即涉罰責，並徒惹民怨。
五、故本院審酌，被繼承人辛○○○之配偶壬○○、子女戊○○
    、庚○○、己○○、孫林子傑、父親乙○、兄弟姊妹丁○○
    、癸○○○、子○○○、丑○○○、丙○○、甲○○等繼承
    人均已依法拋棄繼承，本院為明瞭該等親屬是否具備相當能
    力可勝任遺產管理人職務及意願如何，前曾一一函文徵詢，
    惟均未見渠等回覆，是無從瞭解其等是否為適任人選，自不
    宜率予選任之。又財政部國有財產局台灣南區辦事處亦非當
    然應為無人承認之繼承之遺產管理人，前已敘明，故為避免
    國有財產局代管遺產所生之管理費用無法由被繼承人遺產歸
    墊，導致利用全民資源負擔個人私務之支出，認亦不宜選任
    國有財產局擔任本件遺產管理人。有鑑於具備律師身分之人
    ，不但具有法律規定之相關專業知識，行止亦受律師法之規
    範，倘無其他不適任原因，當為適任人選。而李淑欣律師（
    事務所地址：高雄市○○○路211 號13樓之1） 係向高雄律
    師公會登記願意擔任遺產管理人之人員，此有94年10月30日
    高雄律師公會登錄律師願意擔任遺產管理人名單1 份在卷足
    稽，應為擔任遺產管理人之妥適人選；而李淑欣律師亦具狀
    向本院陳明願擔任本件被繼承人辛○○○之遺產管理人，此
    有李淑欣律師95年5 月24日陳報狀1 份在卷可稽，從而，選
    任李淑欣律師擔任本件被繼承人辛○○○之遺產管理人，負
    責處理有關被繼承人辛○○○遺產事宜，應屬妥適，爰裁定
    如主文所示。
六、依非訟事件法第157 條，裁定如主文。
中    華    民    國    95    年    5     月    29    日
                  家事法庭法  官  李怡諄
上為正本係照原本作成
如對本裁定抗告須於裁定送達後10日內向本院提出抗告狀
中    華    民    國    95    年    5     月    29    日
                          書記官  李憶如


司法院資訊處製作；財團法人民間司法改革基金會備份。
